【裁判字號】    98,訴,895
【裁判日期】    990126
【裁判案由】    返還不當得利等
【裁判全文】
臺灣桃園地方法院民事判決               98年度訴字第895號
原      告  隆億紡織股份有限公司
法定代理人  丙○○
訴訟代理人  丁○○
被      告  臺灣省桃園農田水利會
法定代理人  乙○○
訴訟代理人  吳東霖律師
上列當事人間請求返還不當得利等事件，於民國98年12月29日言
詞辯論終結，本院判決如下：
    主  文
原告之訴及假執行之聲請均駁回。
訴訟費用由原告負擔。
    事實及理由
一、原告起訴主張：
    (一)緣被告前於原告所有、坐落於桃園縣八德市○○段539 之
      6 地號土地（面積129.09平方公尺）上，興建水路（即桃
      園大圳第一支線皮寮小組給水路）使用，經原告起訴請求
      被告返還土地，被告遂於民國97年11月12日將水路遷移並
      返還系爭土地予原告，惟被告未就其占用原告土地期間，
      給付原告相當於租金之不當得利，且原告因被告占用土地
      受有財產上之損害及利益，被告對此亦未賠償。
    (二)依民法第179 條之規定，被告應給付原告自92年11月13日
      起至97年11月12日止，合計5 年相當租金之利益，合計為
      新臺幣（下同）291,687.6 元；此外，依據水利法第58條
      前段：「引水工程經過私人土地，致受有損害時，土地所
      有權人得要求興辦水利事業人賠償其損失。」之規定，被
      告應給付原告土地受損害而不能使用之損害賠償費用，自
      82年11月13日起至97年11月12日止，計15年期間，惟因扣
      除上開相當租金利益之不當得利的5 年期間，故被告因設
      置引水溝渠而損害原告私人土地，原告自得依上開規定請
      求被告賠償自82年11月13日起至92年11月12日止，共計10
      年之財產損害賠償493,311.3 元。（關於不當得利及損害
      賠償之計算式，詳如附表所示）
    (三)對被告辯解所提出之主張：
      1.被告稱其所有之桃園大圳第1 支線皮寮小組給水路係日
        據時代所遺留，但以97年3 月間土地返還前之現場照片
        顯示，系爭給水路絕非日據時代之構造物，而係經過被
        告於89年間加以施工改良過，此有89年之施工計畫圖為
        據，而施工必先經現場測量，亦即被告顯然明知而故意
        侵害原告地界，被告辯稱系爭水路係日據時代遺留絕非
        事實，且被告提出臺灣省政府56年間公告之分區灌溉圖
        ，與本件地籍界址爭議無關，且此分區灌溉圖亦無測量
        點足資顯示與該筆給水路界址有關。
      2.系爭土地於84年間經桃園縣政府公告為都市計畫區內之
        乙種工業區，原告計算不當得利之賠償基礎，援用最高
        法院49年臺上字第1230號判例意旨，並無不當。甚而，
        原告因系爭土地坐落都市計畫區內而於96年間改建時，
        必須按照桃園縣政府畸零地管理與使用自治條例規範，
        原告週遭相鄰土地如有新造地上物，必須退後一定之距
        離，所以原告所受損害與所失利益，遠大於本件起訴狀
        所請求之金額。
      3.另從水利法與農田水利會組織通則之法制史以觀，水利
        法於32年4 月1 日立法施行之始，即有類如民法鄰損賠
        償之規定，豈有農田水利會組織通則在10餘年後之54年
        才立法，卻反過說不必支付損害賠償之法理，因此被告
        所辯實不足採。
    (四)聲明：
      1.被告應給付原告784,999 元，及自97年12月31日起至清
        償日止，按年息百分之5 計算之利息。
      2.原告願供擔保，請准宣告假執行。
二、被告辯稱：
    (一)關於原告依民法第179條規定請求之部分：
      1.民法第179 條之不當得利請求權，須被告無法律上之原
        因而受利益為先決要件。惟按我國自古以來以農立國，
        早年臺灣工商業尚未起飛發展，稻米外銷為國家重要外
        匯來源，國家財政依賴農業生產。農田水利溝渠則為維
        繫農業經營之重要設施，而農田水利溝渠每每長達數公
        里或數十公里，必穿越許多土地，否則無法成立灌溉網
        絡。又早年農業社會，稻作產值高，故而可種稻之農田
        價值較高，農民企盼水源種稻，每每自願免費提供私有
        土地爭取開設灌溉水路，以便引水灌溉農田。灌溉水路
        網絡築成後，原提供作為灌溉水路使用之土地，如果所
        有人得隨時任意收回，將瓦解灌溉水路網絡，影響整體
        水利灌溉功能，影響國家經濟民生至大，政府為維護國
        家社會及全民之公共利益，乃透過立法程序於水利法第
        46條規定，水利建造物之建造、改造或拆除應經主管機
        關核准，並於「農田水利會組織通則」第11條第2 項規
        定：原提供為水利使用之土地，應照舊使用，在使用期
        間，其土地稅捐全部豁免。
      2.查系爭桃園大圳第1 支線皮寮小組給水路用地係自日據
        時代起即供作為農田灌溉水路用地使用至今，有水路圖
        可稽。按農田水利會組織通則係依水利法第12條第2 項
        規定而制制之特別法，桃園大圳第1 支線皮寮小組給水
        路，係經臺灣省政府依水利法第46條規定，於民國56年
        7 月4 日以府建水字第43606 號公告之水利會事業區○
        ○路，有臺灣省政府公告及灌溉系統圖可證。該水路係
        屬水利法第46條第1 項第2 款所稱引水之水利建造物，
        非經主管機關核准不得更改、拆除。被告係依水利法第
        46 條 及農田水利會組織通則第11條第2 項規定繼續為
        從來之使用，應屬適法，被告之使用並非無法律上之原
        因，本件應無民法第179 條規定之適用。
      3.原告以兩造草擬之和解條件1 紙，為主張被告占用系爭
        土地129.09平方公尺之證據。但查，上開和解條件係屬
        草案內容，因該草案於和解條件第2 點記載原告之其他
        請求權均拋棄，為了免進行土地現場測量，以節省測量
        費用，故該和解條件第1 點始記載整筆土地面積129.09
        平方公尺，作為和解標的。按所謂和解條件，即為了促
        成和解而提出之退讓條件，和解不成立時，和解進行中
        所提試行和解之退讓條件，即失其效力，試行和解所提
        之退讓條件並非自認。原告持試行和解時之和解草案內
        容為本件主張，該項和解既未成立，原告之主張即屬無
        據。
      4.原告主張依公告地價4,500 元年息百分之10計算之金額
        為相當於租金利益，與土地法令不合，顯無依據。尤其
        系爭土地位於郊區，為原告廠房圍牆外，與圍牆內土地
        落差甚大之狹長畸零土地，參酌毗鄰之原告所有圍牆內
        廠房已荒廢多年，任令雜草叢生，系爭土地經原告收回
        後亦任令荒廢，茲依地勢及荒廢情形，可見系爭土地並
        無使用價值，原告主張按年息百分之10上限計算租金利
        益，計算基礎亦屬不合。
    (二)關於依水利法第58條請求部分：
      1.按水利法第58條之規定係關於新興辦水利事業使用私人
        土地，致土地所有人受損害之情形。但被告所有之桃園
        大圳第1 支線皮寮小組給水路早自日據時代即已開設，
        業如前述，本件應有前揭農田水利會組織通則第11條第
        2 項之適用。農田水利會組織通則為水利法第特別法，
        自得排除水利法第58條之適用。
      2.系爭土地於15年間之每年申報地價差別甚大，且土地效
        用不高，原告主張依公告地價年息百分之10計算相當於
        租金之損害賠償，亦為無據。
    (三)原告所提出之89年施工計畫圖，此係桃園大圳B 工區進行
      綠美化工程之施工設計圖說。該工程之施作地點為桃園大
      圳幹線本身，但本件桃園大圳第1 支線皮寮小組給水路是
      桃園大圳幹線以外之分支小給水路，兩者位置不同，為不
      同之標的，原告以不相干之桃園大圳幹線施工圖說為本件
      主張，係張冠李戴，與本件無關。
    (四)綜上，原告之請求為無理由，並聲明：原告之訴駁回，如
      受不利判決，請准供擔保免為假執行。
三、本院之判斷：
    (一)經查，桃園縣八德市○○段539 之6 地號土地（地目建、
      面積：129.09平方公尺），為原告所有；被告所有之桃園
      大圳第1 支線皮寮小組給水路（以下簡稱系爭水路），前
      通過原告所有之上開土地（至占用有時間、面積，兩造均
      有爭執），原告遂向本院起訴請求被告返還土地，經本院
      以97年度桃簡字第1069號民事案件受理，嗣被告於該民事
      案件審理期間，系爭水路自原告所有之系爭土地遷移，於
      97年11月12日經桃園縣八德地政事務所測量複丈明確，並
      製作土地複丈成果圖為據，嗣原告具狀向本院撤回上開民
      事訴訟等情，為兩造均不爭執，復有卷附系爭土地之土地
      登記謄本、地籍圖謄本、桃園縣八德地政事務所97年11月
      25日德地測字第0970200668號函及所附之土地複丈成果圖
      各1 份可稽，並經本院依職權調閱本院97年度桃簡字第10
      69號民事卷宗查閱無訛，是此部分之事實堪以認定，合先
      敘明。原告主張被告無權占用系爭土地通行水路一情，為
      被告否認在卷，並以前揭情詞置辯。是本件首應審酌者在
      於：
      1.被告自何時即占用原告所有之系爭土地通行系爭水路？
      2.被告所有之系爭水路占有系爭土地，是否具有法律上之
        原因？
      3.倘被告確係無權占用原告所有之系爭土地，其占用土地
        之面積、原告得請求不當的利及損害賠償之金額，各係
        若干？
    (二)原告於起訴狀主張被告設置系爭水路占用原告所有之土地
      ，而損害原告之利益，遂請求被告應給付原告自82年11月
      13日起至92年11月12日止之損害賠償等語，惟於本院審理
      期間，改稱：系爭水路係於89年間始建造占用等語，並提
      出被告89年之施工計畫圖2 紙、空照圖3 紙為證（見本院
      卷第38頁至第39頁、第94至第96頁）；被告否認系爭水路
      係於89年間始設置，辯稱：系爭水路係自日據時期即已興
      建使用迄今，並舉證人甲○○為證。再查：
      1.原告提出67年12月16日拍攝、82年9 月26日拍攝、90年
        10月11日拍攝之空照圖3 紙，主張67年12月16日拍攝、
        82年9 月26日拍攝之空照圖上，系爭土地上未見系爭水
        路之設置，另依90年10月11日拍攝之空照圖，則在系爭
        土地上見有系爭水路之通過，再依被告89年之施工計畫
        圖2 紙，顯見系爭水路係於89年間始設置云云；然觀諸
        原告所提出之3 紙空照圖，就系爭土地上之狀況相近，
        尚無原告所稱67年12月16日、82年9 月26日之空照圖並
        無系爭水路，90年10月11日之空照圖有系爭水路通過之
        情形；再依據原告所提出之被告89年施工計畫圖所示，
        該計畫圖上所載之工程名稱為：「桃園大圳沿線安全設
        施及綠美化工程第B 工區」，再由原告所提出之施工位
        置圖，難認上開工程施工地區係包括系爭土地上設置系
        爭水路，亦難據此即認系爭水路係於89年間始設置，此
        外，原告就此部分之事實未能再舉證以實其說，是原告
        主張系爭水路係於89年間設置一情，尚屬無據。
      2.另證人甲○○於本院審理時證稱：伊是被告水利會之小
        組長，負責巡邏水圳，看農民的田有無水灌溉，水溝如
        果有損壞，要向水利會申請修補，負責區域為桃園大圳
        第1 支線皮寮小組給水路至4 號埤池，故本件通過系爭
        土地之水路，亦由伊負責；系爭水路係從日據時代，伊
        小時候放牛時就已經存在，水溝從未往兩旁偏移，一直
        都是就原有日據時代的水路蓋起來，且自日據時代起，
        系爭土地上就有系爭水路，其旁亦有另一條水路等語（
        見本院卷第87頁背面至第88頁）。參以證人甲○○為20
        年10月15日生，臺灣於34年10月25日光復時，證人甲○
        ○已14餘歲，是證人甲○○對於其小時候放牛時之日據
        時期，系爭水路即已存在之事實，堪信為真實。
      3.原告雖又舉被告返還系爭土地前之97年3 月間之現場照
        片2 紙，證明依系爭水路之現狀，絕非日據時代之構造
        物，顯見系爭水路係於89年間始為設置云云，惟查，系
        爭水路係自日據時代即已設置，業如前述，則水路週邊
        之防護，或因時日久遠而為修築，在所難免，惟水路週
        邊防護之設置，究與水路設置分屬二事，自難以水路週
        邊之防護設施新穎，即認系爭水路係於近期即89年間新
        設，是原告此部分之主張，尚無可採。
      4.綜上，原告既未能舉證證明系爭水路係於89年間始設置
        ，而證人甲○○亦證述系爭水路係於日據時代即已設置
        ，被告辯稱系爭水路係於日據時代即已設置存在之事實
        ，即為有據。
    (三)原告主張被告未經原告同意即占用系爭土地通行水路，是
      其占有系爭土地係無法律上之原因云云，此據被告否認，
      辯稱：系爭水路係自日據時代即已設置，依農田水利會組
      織通則第11條第2 項之規定，自得有權照舊使用系爭土地
      等語。復查：
      1.按農田水利會因興建或改善水利設施而必須之工程用地
        ，應先向土地所有權人或他項權利人協議承租或承購；
        如協議不成，得層請中央主管機關依法徵收。如為公有
        土地，得申請承租或承購；原提供為水利使用之土地，
        應照舊使用，在使用期間，其土地稅捐全部豁免；農田
        水利會組織通則第11條定有明文。又農田水利會組織通
        則，係於54年7 月2 日公布施行，揆諸上開條文規定，
        54年7 月2 日農田水利會組織通則施行後，故農田水利
        會使用他人之土地，依該條第1 項之規定，應依法徵收
        ，至於同條第2 項之規定，是指農田水利會組織通則未
        公布前（即54年7 月2 日前），人民已提供農田水利會
        使用之土地，農田水利會可照舊使用，若係農田水利會
        組織通則頒布後，農田水利會欲使用他人之土地，則應
        依法徵收，始得為之，司法院（83）院台廳民一字第11
        005 號函示意旨可資參照。
      2.系爭水路係於54年7 月2 日農田水利會組織通則公布施
        行前之日據時期，即已設置之水路設施，並依現狀存在
        ，依上開通則第11條第2 項之規定，被告有權照舊使用
        系爭土地，則被告所有之系爭水路占有系爭土地，具法
        律上原因且非不法，被告辯稱其有權照舊使用原告所有
        之系爭土地，應可採信。
    (四)綜上，被告占用原告所有之系爭土地通行水路，具有法律
      上之原因而非無權占有，則被告占用土地之面積、原告得
      請求不當的利及損害賠償之金額，本院爰不予審酌。從而
      ，原告主張被告無權占用系爭土地通行水路，請求被告給
      付相當於租金之不當得利及損害賠償合計784,999 元，及
      自97年12月31日起至清償日止，按年息百分之5 計算之利
      息，為無理由，不應准許，應予駁回。原告之訴既經駁回
      ，其假執行之聲請已失所附麗，應併予駁回。
四、本件事證已臻明確，兩造其餘主張及舉證，經核與判決基礎
    不生影響，爰不另一一論述，附此敘明。
據上論結，依民事訴訟法第78條，判決如主文。
中    華    民    國    99    年    1     月    26    日
                  民事第三庭    法  官  陳心婷
以上正本係照原本作成
如對本判決上訴，須於判決送達後20日內向本院提出上訴狀
中    華    民    國    99    年    1     月    26    日
                                書記官  林君燕

司法院資訊處製作；財團法人民間司法改革基金會備份。
